【裁判字號】    90,台上,1759
【裁判日期】    901005
【裁判案由】    請求給付保險金事件
【裁判全文】
最高法院民事判決                                九十年度台上字第一七五九號
    上  訴  人  甲○○
    訴訟代理人  丁志達律師
    被 上訴 人  南山人壽保險股份有限公司
    法定代理人  林文英
右當事人間請求給付保險金事件，上訴人對於中華民國八十九年一月三十一日台灣高
等法院第二審判決（八十八年度保險上字第五三號），提起上訴，本院判決如左：
    主  文
上訴駁回。
第三審訴訟費用由上訴人負擔。
    理  由
本件上訴人主張：伊父戴見宏於民國八十七年一月二十日與被上訴人訂立南山康寧終
身壽險基本契約（下稱系爭保險契約），約定保險金額為新台幣（以下同）一百萬元
，如戴見宏身故，被上訴人應給付受益人即伊一百萬元，茲戴見宏已於八十七年八月
十一日死亡，被上訴人應依約給付伊保險金等情，求為命被上訴人給付伊一百萬元及
自八十八年三月六日起按年息百分之五計付遲延利息之判決，嗣於原審擴張利息請求
自八十七年九月一日起按年利一分計算。
被上訴人則以；因戴見宏違反告知義務，伊於八十七年九月一日解除系爭保險契約，
上訴人不得請求給付保險金等語，資為抗辯。
原審以：上訴人主張伊父戴見宏於八十七年一月二十日與被上訴人訂立系爭保險契約
，約定保險金額為一百萬元，指定伊為受益人，戴見宏於八十七年八月十一日死亡等
事實，為被上訴人所不爭，並有保險契約、保險費收據及人壽保險要保書等件為證，
，固堪信為真實。惟戴見宏曾因罹患糖尿病，於七十九年二月至八十一年八月間至財
團法人馬偕紀念醫院，及八十年三月間至行政院退除役官兵輔導委員會台北榮民總醫
院就診接受治療，八十六年五月十五日復因車禍至台北市立和平醫院住院六日，其間
戴見宏之家屬另要求院方就戴見宏糖尿病部分進行檢查，經抽血檢查診斷罹患有糖尿
病，經醫師告知須以飲食控制，有上開醫院病歷摘錄報告、病歷報告及函文等件可稽
，被上訴人主張戴見宏於投保前已罹患糖尿病，應屬真實。查戴見宏既自七十九年二
月間起，即曾因罹患糖尿病就診治療，復於八十六年五月間主動請求醫院為糖尿病之
檢查，經醫師告知治療方式須以飲食控制，則其對於自己罹患糖尿病之事實，自知之
甚稔，且記憶猶新，是上訴人所為戴見宏因日久不復記憶、或因病情輕微，致無從確
實了解病情等主張，即不足取。又戴見宏係因糖尿病疑併酮酸中毒引起心肺衰竭死亡
，其罹患之糖尿病顯然足以影響保險人對危險之評估，其於投保時故意未據實告知，
自屬違反告知義務。又系爭保險契約第八條第三項約定：「本公司（即被上訴人）通
知解除契約時，如要保人死亡、居住所不明，通知不能送達時，本公司得將該通知送
達受益人」。按保險契約如約定有受益人時，其保險金於保險事故發生後，應給付與
受益人，則被保險人死亡時，保險金自不屬被保險人遺產之一部，則保險契約之應否
解除，自與受益人利益攸關，而不影響被保險人之繼承人對其遺產繼承之利益，故前
開關於解除契約通知送達予受益人之約定，並未侵害被保險人之繼承人之利益，基於
契約自由原則，應認該項約定為有效。則被上訴人依該項約定，於上訴人申請理賠（
即八十七年八月十三日）後一個月內之八十七年九月一日，向上訴人表示解除系爭保
險契約，自屬合法。從而，上訴人請求被上訴人給付保險金一百萬元及其利息，即屬
無據，不應准許等詞，為其心證之所由得，因而維持第一審所為上訴人敗訴之判決，
駁回其上訴，並駁回其擴張之訴，經核於法並無不合。
按保險法第六十四條第二項規定：「要保人故意隱匿，或因過失遺漏，或為不實之說
明，足以變更或減少保險人對於危險之估計者，保險人得解除契約；其危險發生後亦
同。但要保人證明危險之發生未基於其說明或未說明之事實時，不在此限。」，原審
以要保人戴見宏係因糖尿病疑併酮酸中毒引起心肺衰竭死亡，其於訂立系爭保險契約
前明知患有糖尿病，對被上訴人故意隱匿，自足以影響被上訴人對於危險之估計，因
認被上訴人得解除系爭保險契約，而為上訴人敗訴之判決，自無不合。另上訴人雖指
被上訴人未向戴見宏全體繼承人為解除契約之意思表示，違反民法第二百五十八條規
定，不生契約解除之效力云云。惟系爭保險契約第八條第三項約定於要保人死亡，通
知不能送達時，被上訴人得將該解除契約之通知送達受益人。系爭保險契約之當事人
對於契約解除之方式既另有約定，且依保險法第一百十二條規定，保險金額約定於被
保險人死亡時給付於其所指定之受益人者，其金額不得作為被保險人之遺產，故保險
人於被保險人死亡後解除保險契約時，對受益人影響最鉅，是系爭保險契約約定於被
保險人死亡時，被上訴人得將解除契約之通知送達受益人，與該保險契約之性質顯無
違背，依契約自由原則，自難謂該約定無效。原審本此見解，認被上訴人依上開約定
對上訴人解除系爭保險契約乃屬合法，系爭保險契約已因解除而消滅，核無違誤。上
訴論旨，復就原審取捨證據、認定事實及解釋契約之職權行使，指摘原判決不當，聲
明廢棄，不能認為有理由。
據上論結，本件上訴為無理由。依民事訴訟法第四百八十一條、第四百四十九條第一
項、第七十八條，判決如主文。
中      華      民      國     九十     年      十      月      五      日
                              最高法院民事第六庭
                                  審判長法官  吳  正  一
                                        法官  劉  福  來
                                        法官  鄭  玉  山
                                        法官  葉  勝  利
                                        法官  高  孟  焄
      右正本證明與原本無異
                                              書  記  官
中      華      民      國     九十     年      十      月    二十五    日


司法院資訊處製作；財團法人民間司法改革基金會備份。
